ACORDAO-COMPLETO-2354711

ACÓRDÃO 499/2020 ATA 1/2020 - PRIMEIRA CÂMARA

VISTOS, relatados e discutidos estes autos de tomada de contas especial (TCE) instaurada pela Fundação Nacional de Saúde – Regional Acre (Funasa) em razão da execução apenas parcial do Convênio 2.740/2005 (Siconv 559115) .
ACORDAM os Ministros do Tribunal de Contas da União, reunidos em sessão da 1ª Câmara, diante das razões expostas pelo Relator, em:
9.1.excluir do rol de responsáveis o Sr. João Edvaldo Teles de Lima;
9.2. encerrar o processo e arquivar os autos, com fundamento no art. 212 do RI/TCU.

Tomada de contas especial em razão da execução apenas parcial de convênio.

Primeira Câmara

Município de Bujari / AC.

3. Interessados/Responsáveis:
3.1. Interessado: Superintendência Estadual da Funasa no Estado do Acre (26.989.350/0516-16)
3.2. Responsáveis: João Edvaldo Teles de Lima (XXX.517.812-XX).

13.1. Ministros presentes: Walton Alencar Rodrigues (Presidente), Benjamin Zymler, Bruno Dantas e Vital do Rêgo.
13.2. Ministro-Substituto presente: Weder de Oliveira (Relator).

WEDER DE OLIVEIRA

Examina-se tomada de contas especial (TCE) instaurada pela Fundação Nacional de Saúde – Regional Acre (Funasa) em razão da execução apenas parcial do Convênio 2.740/2005 (Siconv 559115) , que tinha por objeto a construção de 115 módulos sanitários domiciliares (peça 1, p. 50) .
 A avença foi pactuada, inicialmente, no montante de R$ 360.500,00, posteriormente reduzido para R$ 359.713,72, dos quais R$ 345.000,00 foram recursos federais e o restante, contrapartida municipal (peça 1, p. 18 e 40-41) . 
A quantia foi repassada em três parcelas: duas de R$ 138.000,00, creditadas em 18/12/2006 e 6/2/2007, e uma de R$ 69.000,00, creditada em 16/11/2010 (peças 1, p. 280, e 9, p. 68-70) .
O relatório final do tomador de contas concluiu pela existência de débito no valor de R$ 222.019,12, em face da existência de “serviços inacabados e/ou não executados”, atribuindo a responsabilidade ao Sr. Michel Marques Abrahão, prefeito municipal entre 2005 e 2008, em cuja gestão as duas primeiras parcelas foram liberadas e aplicadas (peça 2, p. 160-168) .
No âmbito desta Corte, a então Secretaria de Controle Externo no Estado do Piauí (Secex-PI) realizou medidas saneadoras para obter documentos adicionais (peças 7, 14 e 16) .
Após a análise dessa documentação, manifestou-se pelo afastamento da responsabilidade do Sr. Michel Marques Abrahão e pela responsabilização de seu sucessor, João Edvaldo Teles de Lima, chefe do executivo municipal na gestão 2009-2012, pelo débito de R$ 222.555,35 (peça 20) .
A unidade instrutiva, em sua análise, considerou que os recursos repassados e aplicados na gestão do Sr. Michel Marques Abrahão foram adequadamente utilizados e que a execução correspondente de 81% foi compatível com o volume de recursos aplicados, conforme inspeção realizada pelo concedente.  
Observou, também, que, nessa situação, não se poderia responsabilizá-lo pela funcionalidade dos módulos sanitários que só poderia ser alcançada com o repasse total dos recursos transferidos, fato que só ocorreu em 16/12/2010, na gestão do senhor João Edvaldo Teles de Lima (peça 11, p. 2-3) .  
Concluiu, portanto, que a responsabilidade deveria recair sobre esse gestor municipal, com supedâneo no princípio da continuidade administrativa e por ter o responsável solicitado a liberação da última parcela do convênio com a promessa de concluir as obras então em execução.
Promovida a citação e analisada a defesa apresentada pelo Sr. João Edvaldo Teles de Lima, a unidade instrutiva observou que as evidências indicam que ele não teria movimentado os recursos das contas vinculadas durante seu mandato (peças 35, p. 48-51; 36, 37; 38, p. 3-51; e 39, p. 1-3) . 
Acrescentou que, quando de sua posse, o saldo disponível era de R$ 866,06, insuficiente, portanto, para dar continuidade às obras (peças 34, p. 3, e 35, p. 48-49) . O valor de R$ 69.000,00, transferido em 16/11/2010, quase dois anos após o início de seu mandato, também não foi utilizado, pelos motivos já mencionados (insucesso na contratação de outra empresa) .
Além disso, constam nos autos comprovante de devolução, pelo município, dos saldos não utilizados:
a) conta 37122-x: R$ 9.667,45 em 22/4/2013 (peças 9, p. 206 e 236; e 39, p. 10) 
b) conta 5.842-4: R$ 78.233,06, em 27/12/2013 (peça 10, p. 137, item IV, 145-147 e 150; peça 39, p. 37) .
Diante desse cenário, a unidade instrutiva entendeu que o gestor deixou de concluir a obra por circunstância alheia a sua vontade e que, por esse motivo, suas contas deveriam ser consideradas iliquidáveis, devendo ser ordenado seu trancamento e arquivado o processo nos termos dos arts. 1º, I, 20 e 21 da Lei 8.443/1992 c/c com os arts. 169, III, e 211, caput e §1º, do RI/TCU (peças 24, 34-46 e 47-49) .
O MP/TCU, representado pelo procurador Sérgio Ricardo Costa Caribé, em sua manifestação regimental, acolheu, na essência, as conclusões da unidade instrutiva, tendo discordado, todavia, do encaminhamento sugerido (peça 50) . 
Em seu parecer, o procurador registrou (peça 50) :
“23.	A jurisprudência desta Corte tem sido no sentido de julgar iliquidáveis as contas quando prejudicado o exercício da ampla defesa por demora na citação ou por outras razões alheias à vontade do responsável, como extravio de prestação de contas, por exemplo (Acórdãos 1.560/2014 e 7.948/2014-TCU-2ª Câmara, 1.118/2008-TCU-1ª Câmara, 2.294/2012-TCU-Plenário) . No caso em exame, no entanto, circunstâncias alheias à vontade do ex-prefeito o impediram de concluir a obra, mas não de exercer seu direito de defesa, tendo ele, inclusive demonstrado, a meu ver, que suas condutas não ocasionaram o dano ao erário objeto deste processo. Diante disso, proponho o julgamento pela regularidade das contas do Sr. João Edvaldo Teles de Lima.
24.	Não obstante, não se pode negar a existência de falhas nos procedimentos da Funasa na liberação tempestiva dos recursos, que culminaram por inviabilizar a conclusão do empreendimento, contribuindo para o dano apurado nesta prestação de contas. Contudo, não há nos autos qualquer análise sobre essas condutas, e, s.m.j., penso não ser oportuno iniciá-la nessa fase processual, mais de treze anos após a celebração da avença.
25.	Conforme exposto, o débito não restou afastado. Todavia, entendo que o lapso temporal desde a ocorrência dos fatos compromete a garantia do contraditório e ampla defesa de novos responsáveis, motivo pelo qual manifesto-me pelo arquivamento, sem julgamento do mérito, com fundamento no art. 212 do Regimento Interno do TCU.
26.	Diante do exposto, renovando as vênias por dissentir do encaminhamento sugerido pela Secex-PI, este membro do Ministério Público de Contas propõe:
I - com fundamento nos arts. 1º,  I; 16,  I; 17 e 23,  I, da Lei 8.443/1992 c/c os arts. 1º,  I; 207 e 214,  I, do Regimento Interno, que sejam julgadas regulares as contas do Sr. João Edvaldo Teles de Lima (CPF XXX.517.812-XX) , dando-lhe quitação;
II – arquivar os autos, com fundamento no art. 212, RITCU, por ausência dos pressupostos de constituição e desenvolvimento válido e regular do processo, em relação ao débito de R$ 222.555,35.”
É o relatório.

8.1. Paulo Luiz Pedrazza Júnior (3970/OAB-AC) e outros, representando João Edvaldo Teles de Lima.

Procurador Sérgio Ricardo Costa Caribé.

TOMADA DE CONTAS ESPECIAL. FUNASA. CONVENIO. EXCLUSÃO DE RESPONSAVEL DO POLO PASSIVO. ENCERRAMENTO DO PROCESSO E ARQUIVAMENTO DOS AUTOS COM FULCRO NO ART. 212 DO REGIMENTO INTERNO.

TOMADA DE CONTAS ESPECIAL (TCE)

Secretaria de Controle Externo de Tomada de Contas Especial (Secex-TCE).

Examina-se tomada de contas especial (TCE) instaurada pela Fundação Nacional de Saúde – Regional Acre (Funasa) em razão da execução apenas parcial do convênio 2.740/2005 (Siconv 559115) , que tinha por objeto a construção de 115 módulos sanitários domiciliares (peça 1, p. 50) .
 A avença foi pactuada, inicialmente, no montante de R$ 360.500,00, posteriormente reduzido para R$ 359.713,72, dos quais R$ 345.000,00 foram recursos federais e o restante, contrapartida municipal (peça 1, p. 18 e 40-41) . 
A quantia foi repassada em três parcelas: duas parcelas de R$ 138.000,00, creditadas em 18/12/2006 e 6/2/2007, e uma de R$ 69.000,00, creditada em 16/11/2010 (peças 1, p. 280, e 9, p. 68-70) .
O relatório final do tomador de contas concluiu pela existência de débito no valor de R$ 222.019,12, em face da existência de “serviços inacabados e/ou não executados”, atribuindo a responsabilidade ao Sr. Michel Marques Abrahão, prefeito municipal entre 2005 e 2008, em cuja gestão as duas primeiras parcelas foram liberadas e aplicadas (peça 2, p. 160-168) .
No âmbito desta Corte, a então Secretaria de Controle Externo no Estado do Piauí (Secex-PI) , realizou medidas saneadoras para obter documentos adicionais (peças 7, 14 e 16) .
Após a análise dessa documentação, manifestou-se pelo afastamento da responsabilidade do Sr. Michel Marques Abrahão e pela responsabilização de seu sucessor, João Edvaldo Teles de Lima, chefe do executivo municipal na gestão 2009-2012, pelo débito de R$ 222.555,35 (peça 20) . 
No caso, os documentos juntados aos autos indicam que o Sr. Michel Marques Abrão executou as obras proporcionalmente aos recursos repassados em sua gestão e que não se poderia exigir a funcionalidade dos módulos sanitários sem que a totalidade dos recursos tivessem sido repassados, o que só ocorreu na gestão do prefeito João Edvaldo Teles de Lima, que não retomou a execução do objeto da avença, nem devolveu os recursos remanescentes.
Promovida a citação e analisada a defesa apresentada pelo Sr. João Edvaldo Teles de Lima, a unidade instrutiva observou que as evidências indicam que não teria movimentado os recursos das contas vinculadas durante seu mandato (peças 35, p. 48-51; 36, 37; 38, p. 3-51; e 39, p. 1-3) e que os saldos não utilizados foram devolvidos pelo município. 
Diante desse cenário, a unidade instrutiva entendeu que o gestor deixou de concluir a obra por circunstância alheia à sua vontade e que, por esse motivo, suas contas deveriam ser consideradas iliquidáveis, devendo ser ordenado seu trancamento e arquivado o processo nos termos dos arts. 1º,  I, 20 e 21 da Lei 8.443/1992 c/c com os arts. 169,  III, e 211, caput e §1º, do RI/TCU (peças 24, 34-46 e 47-49) .
O MP/TCU, representado pelo procurador Sérgio Ricardo Costa Caribé, em sua manifestação regimental, acolheu, na essência, as conclusões da unidade instrutiva, discordando, todavia, do encaminhamento sugerido (peça 50) 
Em seu parecer, o procurador propôs (peça 50) :
“I - com fundamento nos arts. 1º,  I; 16,  I; 17 e 23,  I, da Lei 8.443/1992 c/c os arts. 1º,  I; 207 e 214,  I, do Regimento Interno, que sejam julgadas regulares as contas do Sr. João Edvaldo Teles de Lima (CPF 030.517.812-15) , dando-lhe quitação;
II – arquivar os autos, com fundamento no art. 212, RITCU, por ausência dos pressupostos de constituição e desenvolvimento válido e regular do processo, em relação ao débito de R$ 222.555,35.”
II
Dos elementos presentes nos autos, não restou demonstrado, com o rigor requerido para imputação de débito, que os ex-prefeitos mencionados tenham concorrido para o dano reportado, decorrente da execução parcial do objeto do convênio 2740/2005 e da falta de funcionalidade da maioria das melhorias sanitárias.
Nesse sentido, no que concerne ao Sr. Michel Marques Abrahão, prefeito municipal na gestão 2005/2008, além de não terem sido apontadas falhas na gestão dos recursos, o próprio concedente atestou que, até o final de seu mandato, havia compatibilidade entre a execução física e a financeira da avença (peça 9, p. 68-70) .
Por sua vez, a documentação juntada aos autos indica que o prefeito na gestão 2009/2012, João Edvaldo Teles de Lima, não movimentou os recursos das contas vinculadas durante seu mandato (peças 35, p. 48-51; 36, 37; 38, p. 3-51; e 39, p. 1-3) . 
Além disso, demonstra também que a importância transferida em 16/11/2010 (R$ 69.000,00) , aliada ao saldo remanescente no início do seu mandato (R$ 866,06) , eram insuficientes para dar continuidade às obras (peças 34, p. 3, e 35, p. 48-49) e não foram utilizados, dado o insucesso na contratação de empresa para dar continuidade aos trabalhos. 
Constam, ainda, dos autos, comprovante de devolução, pelo município, dos saldos não utilizados.
 A então Secex/PI, em sua análise, propôs considerar as contas iliquidáveis, uma vez que, “força maior, alheia à vontade dos responsáveis, impediu-lhe de ultimar as obras objeto dos presentes autos, tornando, por sua vez, materialmente impossível o julgamento de mérito das mesmas” (peça 47) .
O MP/TCU divergiu desse encaminhamento.
Citou decisões deste Tribunal no sentido de julgar iliquidáveis quando prejudicado o exercício da ampla defesa por demora na citação ou por outras razões alheias à vontade do responsável (acórdãos 1.560/2014 e 7.948/2014-TCU-2ª Câmara, 1.118/2008-TCU-1ª Câmara, 2.294/2012-TCU-Plenário) . 
No seu entender, no caso sob análise, circunstâncias alheias à vontade do prefeito, tais como insuficiência de recursos para conclusão e insucesso na contratação de outra empresa, impediram-no de concluir a obra, mas não de exercer seu direito de defesa, tendo ele, demonstrado que sua conduta não ocasionou o dano ao erário objeto deste processo. 
Diante disso, propôs o julgamento pela regularidade das contas do Sr. João Edvaldo Teles de Lima.
Divirjo dos encaminhamentos propostos pela então Secex/PI e pelo MP/TCU.
Inicialmente, considero que deva ser afastada a responsabilidade do prefeito na gestão 2009/2012, João Edvaldo Teles de Lima, com sua consequente exclusão do rol de responsáveis desta TCE, uma vez que, conforme destacou a unidade instrutiva, não restou demonstrado que esse responsável tenha concorrido para o dano reportado, entendimento acompanhado pelo MP/TCU em sua manifestação, cujo excerto reproduzo a seguir.
“19.	No que tange ao prefeito sucessor, Sr. João Edvaldo Teles de Lima (gestão 2009-2012) , as evidências são no sentido de que ele não movimentou os recursos das contas vinculadas durante seu mandato (peças 35, p. 48-51; 36, 37; 38, p. 3-51; e 39, p. 1-3) . Convém lembrar que, quando da posse deste, o saldo disponível era de R$ 866,06, insuficiente, portanto, para dar continuidade às obras (peças 34, p. 3, e 35, p. 48-49) . O valor de R$ 69.000,00, transferido em 16/11/2010, quase dois anos após o início de seu mandato, também não foi utilizado, pelos motivos já mencionados (insucesso na contratação de outra empresa) .
20.	Constam nos autos comprovante de devolução, pelo município, dos saldos não utilizados:
a) conta 37122-x: R$ 9.667,45 em 22/4/2013 (peças 9, p. 206 e 236; e 39, p. 10) 
b) conta 5.842-4: R$ 78.233,06, em 27/12/2013 (peça 10, p. 137, item IV, 145-147 e 150; peça 39, p. 37) .
21.	Diante desse cenário, a unidade técnica entende que o gestor deixou de concluir a obra por circunstância alheia à sua vontade e que, por esse motivo, suas contas devem ser consideradas iliquidáveis.
 (...) 
23. A jurisprudência desta Corte tem sido no sentido de julgar iliquidáveis as contas quando prejudicado o exercício da ampla defesa por demora na citação ou por outras razões alheias à vontade do responsável, como extravio de prestação de contas, por exemplo (Acórdãos 1.560/2014 e 7.948/2014-TCU-2ª Câmara, 1.118/2008-TCU-1ª Câmara, 2.294/2012-TCU-Plenário) . No caso em exame, no entanto, circunstâncias alheias à vontade do ex-prefeito o impediram de concluir a obra, mas não de exercer seu direito de defesa, tendo ele, inclusive demonstrado, a meu ver, que suas condutas não ocasionaram o dano ao erário objeto deste processo. Diante disso, proponho o julgamento pela regularidade das contas do Sr. João Edvaldo Teles de Lima.”
Passada mais de uma década da celebração da avença, a investigação das razões que levaram a entidade concedente a demorar a liberar os recursos remanescentes, bem como perquirir responsabilidades, tende a ser onerosa e inócua, ante o potencial e provável prejuízo à ampla defesa e ao contraditório de eventuais responsáveis.
Sobre o tema, reproduzo excerto do parecer regimental do MP/TCU, que destaca falhas nos procedimentos da Funasa que inviabilizaram a conclusão do empreendimento (peça 50) :
“24.	Não obstante, não se pode negar a existência de falhas nos procedimentos da Funasa na liberação tempestiva dos recursos, que culminaram por inviabilizar a conclusão do empreendimento, contribuindo para o dano apurado nesta prestação de contas. Contudo, não há nos autos qualquer análise sobre essas condutas, e, s.m.j., penso não ser oportuno iniciá-la nessa fase processual, mais de treze anos após a celebração da avença.
25.	Conforme exposto, o débito não restou afastado. Todavia, entendo que o lapso temporal desde a ocorrência dos fatos compromete a garantia do contraditório e ampla defesa de novos responsáveis, motivo pelo qual manifesto-me pelo arquivamento, sem julgamento do mérito, com fundamento no art. 212 do Regimento Interno do TCU.”
No caso sob análise, apesar de efetivamente caracterizado o dano ao erário, não foram os responsáveis arrolados nos autos que deram causa à inexecução parcial do objeto, conforme concluíram tanto a unidade instrutiva quanto o MP/TCU em suas manifestações, e tampouco mostrou-se processualmente viável identificar outras pessoas físicas às quais se pudesse imputar a responsabilidade pelo dano.
Assim, devem os autos ser arquivados, sem julgamento do mérito, com fundamento no art. 212 do RI/TCU.
“Art. 212. O Tribunal determinará o arquivamento do processo de prestação ou de tomada contas, mesmo especial, sem julgamento do mérito, quando verificar a ausência de pressupostos de constituição e de desenvolvimento válido e regular do processo.”
Ante o exposto, manifesto-me pela aprovação do acórdão que ora submeto à apreciação deste Colegiado.
TCU, Sala das Sessões Ministro Luciano Brandão Alves de Souza, em 28 de janeiro de 2020.
Weder de Oliveira
Relator